臺灣板橋地方法院刑事判決　　　　　　　95年度易字第2441號
公　訴　人　臺灣板橋地方法院檢察署檢察官
被　　　告　乙○○
上列被告因侵占案件，經檢察官提起公訴（95年度偵字第23203
號），本院判決如下：
    主  文
乙○○連續意圖為自己不法之所有，而侵占對於業務上所持有之
物，處有期徒刑拾月；減為有期徒刑伍月，如易科罰金，以銀元
佰元折算壹日。
    事  實
一、乙○○於民國94年9 月2 日至95年2 月28日間，受雇於辦公
    處所設於臺北縣蘆洲市○○路422 巷82弄36號C 倉之權家實
    業有限公司（下稱權家公司），擔任業務員一職，負責向權
    家公司領取貨物後，再將貨物銷售至各廠商、店家，並於貨
    物銷售前，負責保管貨物，為從事業務之人。詎乙○○竟基
    於意圖為自己不法所有之概括犯意，於上開任職期間，連續
    將其自公司倉庫內所領取如附表所示，價值共計新臺幣（下
    同）十五萬三千七百八十九元（起訴書誤載為十六萬零九百
    二十五元）之香菸三百五十九條侵占入己，致生損害於權家
    公司。嗣經權家公司負責人丙○○發覺有異盤點貨品後，始
    知上情。
二、案經權家公司訴由臺北縣政府警察局蘆洲分局報請臺灣板橋
    地方法院檢察署檢察官偵查起訴。
    理  由
一、證人丙○○、楊啟宏、莊惠玲於警詢中所為之證述，雖均係
    被告以外之人於審判外之陳述，然經本院於審判程序中提示
    被告調查證據時，被告未於言詞辯論終結前聲明異議，且本
    院審酌上開證人前係被告之上司、同事，原與被告均無怨隙
    ，並無攀誣構陷被告之動機，具有一定之可信度，如引為證
    據應屬適當，依刑事訴訟法第159 條之5 規定，即有證據能
    力。
二、訊據被告乙○○固坦承於上開時間受雇於權家公司，擔任業
    務員一職，負責向公司領取貨物後，再將貨物銷售至各廠商
    、店家，並於貨物銷售前，負責保管貨物，及公司於95年2
    月間盤點時，確實短少如附表所示之香菸等事實，惟矢口否
    認有業務侵占犯行，辯稱：可能是因為開立領貨繳款單的時
    候就已經發生錯誤，之後例行盤點也只是核對電腦上的數字
    ，並未實際盤點，公司會計並曾要求其更正領貨繳款單上的
    數字，導致在帳面上發生錯誤而已，伊任職不久就發生有貨
    物短少的問題，也有向公司反應，因金額不多，就先用薪水
    彌補，不料短少越來越多，伊並沒有實際侵占上開香菸云云
    。經查：
(一)被告受雇於權家公司，平日負責向公司領取貨物後銷售至各
    廠商，店家，而自公司倉庫內領取貨物時，需填寫領貨繳款
    單，貨物售出時，填寫銷貨單，並將所收取之貨款在下班前
    繳回公司，未售出之貨物，則暫存放在被告等業務員各自之
    小櫃子內保管，而下次再向公司倉庫領貨時，即依據上次領
    貨繳款單之內容及此次預計領取之貨物重新填寫領貨繳款單
    之內容。嗣於95年2 月間，公司會同被告盤點時，發覺被告
    庫存貨物與領貨繳款單上所記載應有之貨物短少如附表所示
    之香菸三百五十九條等事實，為被告所自承，核與證人丙○○於警詢及本院審理中、證人楊啟宏、莊惠玲於警詢及偵查
    中、證人甲○○於本院審理中所為之證述相符，並有領貨繳
    款單二紙、短少明細表一紙附卷可稽，是此部分之事實堪以
    認定，合先敘明。
(二)關於貨物盤點短少的原因，被告雖辯稱可能係登記在領貨繳
    款單上之數字有錯誤云云，然查證人甲○○於本院審理中業
    已證稱，案發期間其擔任權家公司之倉庫管理，該領貨繳款
    單上之數字係被告等業務員領貨時自行填寫，證人甲○○會
    核對清點渠等自倉庫中領取之貨物數目是否相符，每日所填
    寫之領貨繳款單係針對前一日之情形更新，因此只要核對最
    新之領貨繳款單即可。雖偶爾會有業務填寫領貨繳款單時寫
    錯，導致後續更新之領貨繳款單因此跟著出錯，但公司都會
    提醒他們，以往的經驗係誤差約數十條左右。業務員從倉庫
    領取貨物時，係每次都清點，而渠等領取貨物後存放於個人
    之櫃子（稱為小倉庫）保管時，公司會不定期抽檢。若有業
    務員反應領貨繳款單上之數目有錯誤時，證人甲○○會作查
    核的動作，先盤點倉庫的庫存，倉庫每天都會盤點，都會有
    紀錄，如果沒有問題，會去看業務員方面何處發生問題，某
    日之紀錄有出問題，就會調出該日之盤點紀錄，研判究竟何
    處發生問題。業務員有反應發生短少誤差時，公司會追查下
    去，因為貨物是有價值的，該注意的公司會注意等語（參見
    本院96年12月4 日審判筆錄第3 至6 頁）。被告對證人甲○○所敘述之流程並無意見，且證人甲○○於95年初即已離職
    ，亦無偏袒告訴人或被告方面之必要。而由證人甲○○所述
    之流程觀之，該領貨繳款單係被告自行填寫，而倉管方面在
    每次領貨時均會清點，縱有填寫錯誤之情形，事後可向前追
    溯，發覺某日之數目有異時，再核對該日倉管方面之盤點紀
    錄，即可釐清錯誤情形，而貨物係公司之財產，若確實發生
    填寫錯誤之情形，公司自不可能置之不理，是被告稱其向公
    司反應後，公司不加理會云云，尚與常情有違。而填寫錯誤
    之情形，依證人甲○○之經驗，約有可能誤差數十條，然
    本件被告所短少者竟高達如附表所示之三百五十九條香菸之
    多，價值達十五萬餘元，這絕非一日、二日之填寫錯誤可能
    造成，若果如被告所稱之填寫錯誤，何以長期以來均未與公
    司方面徹底盤點釐清，在公司於95年2 月間徹底盤點發覺有
    異後，該領貨繳款單既係被告每日所自行填寫，貨物領取後
    亦係其自行保管，亦大可針對何處有可能發生填載錯誤之情
    形，具體提出說明，以供調查釐清，而非僅空言泛稱可能填
    寫錯誤云云，是被告此部分所辯，悖於常情，尚非可採。準
    此，被告確實有領取上開貨物後，發生如附表所示之短少，
    而無法交代流向甚明。
(三)關於短少之原因，證人丙○○於本院審理中證稱，被告等業
    務員個人保管貨物之儲物櫃均有上鎖，鑰匙由業務員及公司
    各持一份，公司並在儲物櫃外設置監視攝影機，避免發生失
    竊情形，案發期間公司亦未發生過竊案等語（參見本院96年
    7 月3 日審判筆錄第6 頁）。參以如附表所示之香菸達三百
    五十九條，並非小數目，除非大陣仗地以車輛載運，公司同
    事順手牽羊在短時間之內，亦不可能竊取如此高之數目，且
    被告儲物櫃若果係遭竊如此數目之香菸，理應早就發覺，又
    怎會遲至公司在95年2 月間大盤點前均未向公司反應？是本
    件當非因遭竊而導致貨物短少甚明。而被告既為領取貨物後
    保管該貨物之人，而該貨物又非因失竊或其他原因而毀損滅
    失，被告復無法具體說明理由以供本院調查，揆諸經驗法則
    ，顯然如附表所示之貨物，乃係被告意圖為自己不法所有而
    加以侵占入己，甚或變賣圖利，至為灼然。
(四)綜上所述，被告此部分所辯，尚非足採，本案事證明確，被
    告犯行洵堪認定。
三、論罪科刑部分：
(一)被告行為後，前於94年2 月2 日修正公布之刑法，已自95年
    7 月1 日起施行，另刑法施行法亦於95年6 月14日增訂該法
    第1 條之1 規定，並自95年7 月1 日施行。其中修正後刑法
    第2 條之規定，乃係關於新舊法比較適用之準據法，其本身
    無關行為可罰性要件之變更，故於95年7 月1 日刑法修正施
    行後，如有涉及比較新舊法之問題，即應逕依修正後刑法第
    2 條第1 項規定，為「從舊從輕」之比較（最高法院95年度
    第8 次刑事庭會議決議意旨參照）。且比較時應就罪刑有關
    之共犯、未遂犯、連續犯、牽連犯、結合犯以及累犯加重、
    自首減輕、暨其他法定加減原因、與加減例等一切情形，綜
    其全部之結果，而為比較，最高法院24年上字第4634號判例
    意旨可資參照。經查：
  刑法第336 條第2 項業務侵占罪雖未修正，然其罰金刑部分
    之法定最低刑度依修正後刑法第33條第5 款之規定，為新臺
    幣一千元；而依被告行為時之刑罰法律，即罰金罰鍰提高標
    準條例第1 條前段及修正前刑法第33條第5 款規定，該罪之
    罰金刑法定最低刑度則為銀元十元即新臺幣三十元，是比較
    修正前後刑度結果，應以修正前之規定對被告較為有利。
  修正後刑法第56條規定，業已刪除連續犯之規定。故連續數
    行為而犯同一罪名，依修正前刑法第56條規定，應以一罪論
    ，但得加重其刑；而依修正後規定，則已無連續犯可資適用
    ，即應將各次犯行以數罪併合處罰，是以適用修正前關於連
    續犯之規定，對被告自係較為有利。
  本案經綜合比較前述各項法律變更之結果後，修正後之法律
    規定並未對被告更為有利，依據刑法第2 條第1 項前段，即
    應一體適用修正前之刑法等相關規定。
  另上開修正後刑法自95年7 月1 日施行前，刑法分則編有關
    罰金刑之貨幣單位係銀元，且應依罰金罰鍰提高標準條例第
    1 條、第4 條之規定，按各該具體條文制定或修正之先後，
    定其罰金刑部分提高之倍數。惟因上開刑法施行法業已增訂
    第1 條之1 ，該條規定：「中華民國九十四年一月七日刑法
    修正施行後，刑法分則編所定罰金之貨幣單位為新臺幣。九
    十四年一月七日刑法修正時，刑法分則編未修正之條文定有
    罰金者，自九十四年一月七日刑法修正施行後，就其所定數
    額提高為三十倍。但七十二年六月二十六日至九十四年一月
    七日新增或修正之條文，就其所定數額提高為三倍」，亦即
    自95年7 月1 日起，刑法分則編所定罰金之貨幣單位，由原
    來之銀元改為新臺幣，且94年1 月7 日刑法修正時，刑法分
    則編未修正之條文定有罰金者，自95年7 月1 日起，有關罰
    金之數額提高為三十倍。換言之，刑法施行法第1 條之1 施
    行後，罰金刑之貨幣單位雖有「銀元」、「新臺幣」之更異
    ，惟適用結果之罰金刑最高額度則無二致。再參照刑法施行
    法第1 條之1 之立法理由說明：「……考量新修正之刑法施
    行後，不再適用現行法規所定貨幣單位折算新臺幣條例，為
    使罰金數額趨於一致，避免衍生新舊法比較適用問題，以緩
    和實務適用法律之衝擊，於不變動罰金數額之前提下，爰為
    第2 項規定。」，可知本條規定之目的，即在於避免就罰金
    之提高部分再比較新舊法，應屬修正後刑法第2 條之特別規
    定，而應優先適用。據此，刑法第336 條第2 項之業務侵占
    罪係定有罰金刑之罪，應逕行適用刑法施行法第1 條之1 之
    規定即可，毋庸再依修正後刑法第2 條第1 項之規定，比較
    刑法施行法第1 條之1 及罰金罰鍰提高標準條例第1 條之規
    定何者有利於被告，附此敘明。
(二)按被告受雇於權家公司，負責向公司領取貨物後，再將貨物
    銷售至各廠商、店家，並於貨物銷售前，負責保管貨物，為
    從事業務之人。核其所為，係犯刑法第336 條第2 項之業務
    侵占罪。被告先後多次業務侵占犯行，時間緊接，方法相同
    ，所犯係構成要件相同之罪，顯係基於概括犯意反覆為之，
    為連續犯，應依修正前刑法第56條之規定論以一罪，並加重
    其刑。
(三)本院爰審酌被告並無前科，有臺灣高等法院被告前案紀錄表
    一份在卷可按，素行尚可，其犯罪之動機、目的在於貪圖不
    法利益，犯罪手段，所侵占貨物之價值為十五餘萬元，被害
    人之損失不斐，且被告迄未與被害人達成和解、賠償損失等
    一切情狀，量處如主文所示之刑，以示懲儆。又被告係在96
    年4 月24日前犯本案犯行，且本院所宣告之刑期亦未逾有期
    徒刑一年六月，符合中華民國九十六年罪犯減刑條例之減刑
    條件，應依該條例第2 條第1 項第3 款之規定，減其刑期二
    分之一，並依同條例第9 條之規定，併諭知減後之刑之易科
    罰金折算標準。
(四)上開刑法修正後，刑法第41條第1 項前段有關易科罰金折算
    標準之規定為：「犯最重本刑為五年以下有期徒刑以下之刑
    之罪，而受六個月以下有期徒刑或拘役之宣告者，得以新臺
    幣一千元、二千元或三千元折算一日，易科罰金。」，而修
    正前同條項就易科罰金之折算標準係規定：「得以一元以上
    三元以下折算一日，易科罰金」，再依廢止前罰金罰鍰提高
    標準條例第2 條之規定，就其原定數額提高為一百倍折算一
    日，即係以銀元一百元、二百元、三百元折算一日，折算為
    新臺幣幣值後，則為以新臺幣三百元、六百元、九百元折算
    一日。是比較修正前後之易科罰金折算標準，自以行為時即
    修正前之規定，較有利於被告，依刑法第2 條第1 項前段，
    即應適用修正前刑法第41條第1 項前段及廢止前罰金罰鍰提
    高標準條例第2 條等規定，定其減後之刑之易科罰金折算標
    準，附此敘明。
四、不另為無罪諭知部分：
(一)公訴意旨另以被告自94年12月3 日至95年2 月6 日止，除侵
    占上開貨物外，亦將其代權家公司向888 檳榔攤、阿里山檳
    榔攤等店家所收取之貨款共計一萬三千八百零一元，意圖為
    自己不法之所有而侵占入己。因認被告此部分亦涉有刑法第
    336 條第2 項之業務侵占罪等語。
(二)公訴意旨認被告犯有此部分之侵占罪嫌，無非係以證人即權
    家公司負責人丙○○之指述及銷貨單為主要論據。訊據被告
    固坦承將公司貨物銷售予上開店家之事實，惟堅決否認有此
    部分侵占之犯行，辯稱：此部分係伊將貨品寄賣於上開店家
    ，而逾時尚未向店家收取之貨款，公司應向各該店家催收即
    可，並非伊收到貨款後加以侵占等語。
(三)經查告訴人權家公司所提之白色銷貨單（參見95年度他字第
    1864號偵查卷第9 頁之後），其上均有客戶簽名，當可初步
    認定被告應有將所載之香菸交予各該店家，雖其上欠款金額
    欄位並未填載，然上方均有填載「寄火田」（即寄菸）等字
    樣，似可認被告確實係將各該香菸寄賣於各該店家。而所謂
    寄賣，通常係售出後才將款項交給寄賣者，是被告稱此部分
    係尚未向店家收取之寄賣貨款，而非伊收得貨款後加以侵占
    ，似非無據。況依證人丙○○於偵查中證稱：「白色銷貨單
    係被告自行製作，說明他有將貨款數量及品名放在商家，但
    他沒依照規定繳回該筆款項，也沒向店家收取。」等語（參
    見上開他字卷第8 頁），及於本院審理中亦證稱上開白色銷
    貨單係表示業務報暫欠貨款等語（參見本院96年7 月3 日審
    判筆錄第8 頁），亦可見權家公司僅係因被告逾時未將寄賣
    貨款繳回，而認係遭被告侵占。至於各該店家究竟有無將寄
    賣貨款交予被告，證人丙○○於本院審理中證稱：「（審判
    長問：他有沒有跟店家收錢？）有些店家已經倒了，其他沒
    有倒的就不認帳。（審判長問：不認帳是什麼意思？是指錢
    已經付清了，還是根本沒有向業務買貨？）是說沒有收到那
    些貨。（審判長問：可是上面有簽名？）有的只有簽一個字
    ，也不曉得是不是店家的簽名。」等語（參見上開本院審判
    筆錄第8頁） ，亦即對於上開店家中已經倒閉者，已經無從
    追查是否交付貨款，至於不認帳之店家，雖銷貨單上有客戶
    簽名，亦不清楚該店家是否確實未收到貨物，抑或有意賴帳
    。是在此情形下，即無足夠之證據證明各該貨款確實已交付
    被告，依罪疑惟有利於被告之原則，自應為有利於被告之認
    定。
(四)據此，本案經調查結果，就各該店家之貨款是否確實已交予
    被告乙節，猶有合理之懷疑而未達有罪之確信，即難認被告
    有公訴意旨此部分所指收取貨款後加以侵占之犯行，不能證
    明被告此部分犯罪，本應為被告無罪之諭知，惟公訴意旨認
    此部分若成立犯罪，與前揭經本院論罪科刑部分之業務侵占
    犯行間具有修正前刑法第56條連續犯之裁判上一罪關係，本
    院爰不另為無罪之諭知，附此敘明。
據上論斷，應依刑事訴訟法第299 條第1 項前段，刑法第2 條第
1 項前段、修正前刑法第56條、刑法第336 條第2 項、修正前刑
法第41條第1 項前段，刑法施行法第1 條之1 第1 項、第2 項前
段，中華民國九十六年罪犯減刑條例第2 條第1 項第3 款、第7
條、第9 條，廢止前罰金罰鍰提高標準條例第2 條，判決如主文
。
本案經檢察官吳宗光到庭執行職務。
中　　華　　民　　國　　96　　年　　12　　月　　28　　日
                  刑事第十七庭  審判長法　官 李幼妃
                                      法　官 鄭燕璘
                                      法　官 張紹省
以上正本證明與原本無異。
如不服本判決應於送達後十日內向本院提出上訴狀。
                                      書記官 周雅玲
中　　華　　民　　國　　97　　年　　1 　　月　　2 　　日
附錄本案論罪科刑法條全文：
中華民國刑法第336 條第2 項：
對於業務上所持有之物，犯前條第一項之罪者，處六月以上、五
年以下有期徒刑，得併科三千元以下罰金。
